ACORDAO-COMPLETO-2407162

ACÓRDÃO 6653/2020 ATA 19/2020 - PRIMEIRA CÂMARA

VISTOS, relatados e discutidos estes autos de tomada de contas especial instaurada em razão da não comprovação da regular aplicação de recursos federais repassados mediante convênio,
ACORDAM os Ministros do Tribunal de Contas da União, reunidos em sessão da Primeira Câmara, ante as razões expostas pelo Relator em:
9.1. julgar irregulares as contas do sr. Eraldo Fernandes de Azevedo, nos termos dos arts. 1°, inciso I, 16, inciso III, alínea "a", 19 e 23, inciso III, da Lei 8.443/1992;
9.2. julgar irregulares as contas do sr. José Ernesto dos Santos Sobrinho, condenando-o ao pagamento das quantias abaixo relacionadas, com a incidência dos devidos encargos legais, calculados a partir das datas correspondentes até o efetivo recolhimento, na forma da legislação em vigor, nos termos dos arts. 1°, inciso I, 16, inciso III, alínea "c", 19 e 23, inciso III, da Lei 8.443/1992:
	Valor Original (R$) 
	Data
	Tipo

	606.508,57
	5/2/2010
	Débito

	303.254,28
	5/3/2012
	Débito

	303.254,29
	5/3/2012
	Débito

	26.187,83
	31/12/2012
	Crédito

9.3. fixar o prazo de 15 (quinze) dias, a contar da data da notificação, para que o responsável de que trata o subitem anterior comprove, perante o Tribunal, o recolhimento das referidas quantias aos cofres do Fundo Nacional de Desenvolvimento da Educação, nos termos do art. 23, inciso III, alínea "a", da Lei 8.443/1992 c/c o art. 214, inciso III, alínea "a", do Regimento Interno do TCU (RI/TCU) ;
9.4. aplicar ao responsável abaixo arrolado a pena de multa prevista no art. 58, inciso I, da Lei 8.443/1992, de acordo com o valor indicado:
	Responsável
	Valor (R$) 

	Eraldo Fernandes de Azevedo
	10.000,00

9.5. aplicar ao responsável abaixo arrolado a pena de multa prevista no art. 57 da Lei 8.443/1992, de acordo com o valor indicado:
	Responsável
	Valor (R$) 

	José Ernesto dos Santos Sobrinho
	R$ 190.000,00

9.6. fixar o prazo de 15 (quinze) dias, a contar da datas da notificações, para que os responsáveis de que tratam os subitens 9.4. e 9.5. deste acórdão comprovem, perante o Tribunal (art. 214, inciso III, alínea "a", e 269 do RI/TCU) , o recolhimento das referidas quantias aos cofres do Tesouro Nacional, atualizadas, quando pagas após seu vencimento, monetariamente, desde a data de prolação deste acórdão até a do efetivo recolhimento, na forma da legislação em vigor; 
9.7. autorizar a cobrança judicial das dívidas, caso não atendidas as notificações, nos termos do art. 28, inciso II, da Lei 8.443/1992;
9.8. autorizar, desde já, caso requerido, o parcelamento das dívidas em até 36 (trinta e seis) parcelas mensais e consecutivas, incidindo, sobre cada parcela, os correspondentes acréscimos legais, alertando os responsáveis de que a falta de pagamento de qualquer parcela importará no vencimento antecipado do saldo devedor, nos termos do art. 26 da Lei 8.443/1992, c/c o art. 217 do Regimento Interno/TCU;
9.9. determinar ao Fundo Nacional de Desenvolvimento da Educação que solicite ao Banco do Brasil S/A que seja devolvido à Conta Única do Tesouro Nacional o montante remanescente na conta bancária atinente ao Convênio 656.817/2009.
9.10. dar ciência deste acórdão à Procuradoria da República no Estado da Paraíba, nos termos do art. 16, § 3º, da Lei 8.443/1992.

Tomada de contas especial instaurada em razão da omissão do dever de prestar contas dos recursos federais repassados por força de convênio  celebrado entre o Fundo Nacional de Desenvolvimento da Educação  FNDE e o Município de Arara  PB, o qual  teve por objeto a construção de escola..

Primeira Câmara

Prefeitura Municipal de Arara - PB.

3. Interessados/Responsáveis:
3.1. Interessado: Fundo Nacional de Desenvolvimento da Educação (00.378.257/0001-81)
3.2. Responsáveis: Eraldo Fernandes de Azevedo (XXX.854.444-XX); José Ernesto dos Santos Sobrinho (XXX.007.114-XX).

13.1. Ministros presentes: Walton Alencar Rodrigues (Presidente), Benjamin Zymler (Relator), Bruno Dantas e Vital do Rêgo.
13.2. Ministros-Substitutos presentes: André Luís de Carvalho e Weder de Oliveira.

ACORDAO-COMPLETO-2460014

Acórdão 4037/2021 - Primeira Câmara

BENJAMIN ZYMLER

Cuidam os autos de tomada de contas especial instaurada em razão da omissão do dever de prestar contas dos recursos federais repassados por força do Convênio 656.817/2009, celebrado entre o Fundo Nacional de Desenvolvimento da Educação - FNDE e o Município de Arara/PB. 
2.	O convênio, no valor de R$ 1.225.269,84, sendo R$ 12.252,70 a título de contrapartida, teve por objeto a "construção de escola, no âmbito do Programa Nacional de Reestruturação e Aparelhagem da Rede Escolar Pública de Educação Infantil - PROINFÂNCIA") , com vigência de 31/12/2009 a 30/9/2015, com prazo final para a apresentação da prestação de contas em 29/11/2015 (peça 1) .
3.	Em razão da omissão no dever de prestar contas e da não comprovação da regular aplicação dos recursos, foi promovida a citação do sr. José Ernesto dos Santos Sobrinho, ex-prefeito de Arara/PB na gestão 2009-2012 e a audiência do sr. Eraldo Fernandes de Azevedo, ex-prefeito de Arara/PB na gestão de 2013-2016. 
4.	Dando sequência ao feito, a unidade técnica assim se manifestou:
5.	"Por oportuno, cabe ressaltar que o responsável José Ernesto dos Santos Sobrinho foi citado em função da não comprovação da boa e regular aplicação dos recursos recebidos no âmbito do Convênio 656817/2009, bem como o responsável Eraldo Fernandes de Azevedo foi ouvido em audiência quanto à omissão no dever de prestar contas destes recursos, conforme detalhado a seguir (peça 36, p. 4-5) :
...
6.	Entretanto, em que pese a citação e a audiência terem sido efetuadas em forma válida, conforme atestam as peças 40, 41, 44 e 45 dos autos, esgotou-se o prazo concedido ao responsável Eraldo Fernandes de Azevedo sem que fossem apresentadas as suas razões de justificativa em resposta à audiência (peça 40) . Por esse motivo, restou caracterizada a sua revelia, para todos os efeitos, dando-se prosseguimento ao presente processo, nos termos dispostos no art. 12, § 3º, da Lei 8.443/19921992 c/c o art. 202, § 8º, do RI/TCU.
7.	Por seu turno, em resposta à citação (peça 41) , o responsável José Ernesto dos Santos Sobrinho apresentou as alegações de defesa constantes da peça 42, as quais serão objeto de análise na seção "EXAME TÉCNICO" da presente instrução.
8.	Já estando os autos à espera da elaboração da instrução de mérito, verificou-se a ausência de documentos essenciais para a apuração dos fatos relatados neste processo, visto que não constavam dos autos os extratos bancários completos da conta corrente n° 000010144-3 da agência n° 1463-X do Banco do Brasil (tanto os extratos da conta corrente, como os extratos de poupança e de aplicações financeiras) .
9.	Por esse motivo, foi proposta uma diligência ao Banco do Brasil com vistas a sanear esta relevante omissão documental (peça 46) . A mencionada proposta de encaminhamento contou com a anuência do Diretor e do Secretário desta unidade (peças 47 e 48) , tendo sido a aludida diligência realizada por meio do Ofício 3408/2019-TCU/Secex-TCE (peça 51) , a qual foi recebida em 18/6/2019, conforme atesta o AR respectivo (peça 52) .
10.	Vale ressaltar que a mencionada diligência foi respondida pela área competente do Banco do Brasil por meio dos documentos constantes das peças 53, 54, 56 e 57. Tais documentos serão analisados em conjunto e em confronto com as alegações de defesa do responsável José Ernesto dos Santos Sobrinho (peça 42) , na proposta de encaminhamento que será feita a seguir.
EXAME TÉCNICO
...
Da Caracterização da Revelia:
18.	Por oportuno, salienta-se que, nos processos do TCU, a revelia não leva à presunção de que seriam verdadeiras todas as imputações levantadas contra os responsáveis, diferentemente do que ocorre no processo civil, em que a revelia do réu opera a presunção da verdade dos fatos narrados pelo autor. Dessa forma, a avaliação da responsabilidade do agente não pode prescindir da prova existente no processo ou para ele carreada.
19.	Ao não apresentar sua defesa, o responsável deixou de produzir prova da regular aplicação dos recursos sob sua responsabilidade, em afronta às normas que impõem aos gestores de recursos públicos a obrigação legal de, sempre que demandados pelos órgãos de controle, apresentar os documentos que demonstrem a correta utilização das verbas públicas, a exemplo do contido no art. 93, do DecretoLei 200/1967: "Quem quer que utilize dinheiros públicos terá de justificar seu bom e regular emprego na conformidade das leis, regulamentos e normas emanadas das autoridades administrativas competentes."
20.	Mesmo as alegações de defesa não sendo apresentadas, considerando o princípio da verdade real que rege esta Corte, procurou-se buscar, em manifestações do responsável na fase interna desta TCE, se havia algum argumento que pudesse ser aproveitado a seu favor.
21.	No entanto, o responsável Eraldo Fernandes de Azevedo não se manifestou na fase interna, não havendo, assim, nenhum argumento que possa vir a ser analisado e posteriormente servir para afastar as irregularidades apontadas.
22.	Em se tratando de processo em que a parte interessada não se manifestou acerca das irregularidades imputadas, não há elementos para que se possa efetivamente aferir e reconhecer a ocorrência de boa-fé na conduta do responsável, podendo este Tribunal, desde logo, proferir o julgamento de mérito pela irregularidade das contas, conforme os termos dos §§ 2º e 6º do art. 202 do Regimento Interno do TCU (Acórdão 2064/2011-TCU-Primeira Câmara, Relator Ministro Ubiratan Aguiar; Acórdão 6182/2011-TCU-Primeira Câmara, Relator Ministro Weber de Oliveira; Acórdão 4072/2010-TCU-Primeira Câmara, Relator Ministro Valmir Campelo; Acórdão 1189/2009-TCU-Primeira Câmara, Relator Ministro Marcos Bemquerer; e Acórdão 731/2008-TCU-Plenário, Relator Ministro Aroldo Cedraz) .
23.	Dessa forma, o responsável Eraldo Fernandes de Azevedo deve ser considerado revel, para todos os efeitos, dando-se prosseguimento ao processo, nos termos do art. 12, § 3º, da Lei 8.443/19921992 c/c o art. 202, § 8º, do RI/TCU, devendo esta Corte julgar as suas contas irregulares, condenando-o a ressarcir os débitos apurados neste processo.
24.	Em consulta aos sistemas corporativos do instaurador (por exemplo: SICONV, SIGPC, etc.) , verifica-se que os responsáveis José Ernesto dos Santos Sobrinho e Eraldo Fernandes de Azevedo também não apresentaram novos documentos junto ao instaurador e continuam inadimplentes.
Análise das Alegações de Defesa - Sr. José Ernesto dos Santos Sobrinho (peça 42) :
Argumentos
25.	Em síntese, os argumentos de defesa trazidos à baila pelo o Sr. José Ernesto dos Santos Sobrinho nas suas alegações de defesa (peça 42) foram os seguintes:
a)	Esclarece que está agindo, como advogado, em causa própria;
b)	Afirma que, para a boa e regular aplicação dos recursos, é essencial que o órgão concedente promova as transferências nos prazos estabelecidos no Plano de Trabalho, o que não foi feito no presente caso;
c)	Observa que, entre a liberação da primeira parcela e a liberação das duas últimas parcelas, transcorreram 25 meses, quando a moeda já se encontrava corroída pela inflação, não sendo mais possível comprar os produtos pelos preços constantes nas planilhas de custo constantes do projeto;
d)	Assevera que todos os pagamentos do convênio foram feitos através de cheque nominal ou de transferência interbancária, não havendo saque de recursos do convênio mediante recibo;
e)	Reconhece que o gerenciamento dos recursos foi feito dentro do seu mandato, o qual expirou em 31/12/2012;
f)	Mencionando a Súmula 230 do TCU, especificamente em relação à documentação comprobatória da prestação de contas omissa, esclarece que lhe é impossível enviá-la, porque tais documentos se encontram na sede da prefeitura e, por razões de natureza política, os aludidos documentos não lhe são fornecidos;
g)	Por fim, requer a sua habilitação nos autos.
Análise
26.	Em primeiro lugar, cabe ressaltar que, nos processos desta Corte de Contas, não é obrigatória a constituição de advogado para apresentar defesa e nada impede que o responsável José Ernesto dos Santos Sobrinho atue, como advogado, em causa própria. Ademais, o aludido ex-gestor já se encontra plenamente habilitado nos autos, na condição de responsável, para exercer seu direito de defesa na plenitude.
27.	Por seu turno, o argumento relativo ao fato de o órgão concedente não ter promovido as transferências dos recursos nos prazos estabelecidos no Plano de Trabalho não pode ser acatado, pois a não comprovação da boa e regular aplicação dos recursos no caso concreto se deu em face da omissão no dever de prestar contas dos valores transferidos, no âmbito do Convênio 656817/2009. Em todo caso, o que o responsável poderia ter feito seria apresentar tal argumento formalmente ante o órgão concedente e solicitar o ajuste correspondente no Plano de Trabalho ou um aditamento de valor à avença, mas isso não restou comprovado nos autos.
28.	Por sua vez, a constatação de que efetivamente houve saques de recursos do convênio mediante recibo pode ser comprovada por meio da análise dos extratos bancários da conta específica do convênio (peça 23) , a qual registra tais saques com recibo em 13/9/2010 (peça 23, p. 1) e em 22/10/2010 (peça 23, p. 2) , em ofensa à CLÁUSULA TERCEIRA, inciso II, alínea "h" do Convênio 656817/2009 (peça 12, p. 3) .
29.	Por outro lado, o fato de a documentação comprobatória da prestação de contas estar na sede da prefeitura e, por razões de natureza política, os aludidos documentos não lhe são fornecidos, não pode ser aceito como justificativa para que o mesmo não tenha demonstrado a boa e regular aplicação dos recursos sob sua responsabilidade. Nesse diapasão, não consta dos autos a comprovação de nenhuma ação concreta do responsável com vistas a requerer administrativa ou judicialmente tais documentos ao Município de Arara/PB.
30.	Não é outro o entendimento consignado pela jurisprudência do TCU, conforme se extrai do enunciado da deliberação abaixo mencionada:
Eventuais dificuldades do gestor na obtenção dos documentos necessários à prestação de contas dos recursos geridos, inclusive as derivadas de ordem política, se não resolvidas administrativamente, devem ser por ele levadas ao conhecimento do Poder Judiciário por meio de ação própria, uma vez que a responsabilidade pela comprovação da boa e regular aplicação dos recursos públicos é pessoal (Acórdão 1838/2019-TCU-Primeira Câmara, Recurso de Reconsideração, Relator Ministro Vital do Rêgo) .
31.	Por oportuno, deve-se esclarecer que, conforme jurisprudência pacífica desta Corte, para que se imponha a obrigação de repor um dano ao erário, não é necessário caracterizar enriquecimento ilícito, locupletamento, dolo ou má-fé por parte dos responsáveis, bastando que se caracterize uma conduta culposa stricto sensu, por imperícia, imprudência ou negligência, da qual resulte um dano ao erário, passível de ressarcimento à luz da Lei 8.443/1992 e da Constituição Federal (Acórdão 1559/2014-TCU-Plenário e 5.297/2013-1ª Câmara) . Basta identificar os responsáveis pelos atos ilícitos e pelo dano ocasionado, quantificar o mencionado dano e estabelecer o nexo de causalidade entre o citado dano e os atos omissivos ou comissivos praticados pelos responsáveis. Tudo isso está claramente demonstrado nos autos, não podendo ser aceitos os argumentos do responsável.
32.	Com efeito, nos termos do art. 70, parágrafo único, da Constituição Federal, assim como dos artigos 93 do Decreto-lei 200/1967 e 66 do Decreto 93.872/1986, compete exclusivamente ao gestor dos recursos públicos fazer prova adequada da regularidade da sua gestão. Nesse diapasão, é pacífica a jurisprudência deste Tribunal no sentido de que compete ao gestor o ônus de comprovar a boa e regular aplicação dos recursos que lhe foram confiados.
33.	Por todo o exposto, não merecem ser acolhidos os argumentos do responsável, não podendo ser afastada a sua responsabilidade nos presentes autos, nem afastado o débito que lhe foi imposto.
Análise da Resposta à Diligência- Banco do Brasil (peças 53, 54, 56 e 57) :
34.	O objetivo da diligência encaminhada ao Banco do Brasil foi verificar se o Sr. Eraldo Fernandes de Azevedo, ex-prefeito de Arara/PB na gestão de 2013-2016, prefeito sucessor do Sr. José Ernesto dos Santos Sobrinho, ex-prefeito de Arara/PB na gestão 2009-2012, de fato, geriu recursos a partir de janeiro/2013, ou se o FNDE efetuou algum estorno de parte dos recursos transferidos junto ao Banco do Brasil, conforme previsto na Cláusula Décima do Convênio 656817/2009 (peça 12, p. 7) . Dentro desse contexto, a análise dos documentos remetidos pelo Banco do Brasil (peças 53, 54, 56 e 57) permite chegar às seguintes conclusões:
a)	A partir de 28/12/2012, a conta corrente n° 10144-3 da agência n° 1463-X do Banco do Brasil ficou com o saldo igual a zero (peça 54, p. 38) , pois houve uma aplicação naquela mesma data no valor de R$ 15.350,40 no fundo de investimento "BB CP Administrat Supremo" (peça 54, p. 37 e 100) ;
b)	Em 31/12/2012, o saldo do fundo de investimento "BB CP Administrat Supremo" era de R$ 26.187,83 (peça 54, p. 100) ;
c)	Em 15/4/2014, houve um resgate do fundo de investimento "BB CP Administrat Supremo" para a conta corrente n° 10144-3 da agência n° 1463-X do Banco do Brasil no valor de R$ 27.670,60 (peça 54, p. 53 e 101) , valor este que foi aplicado na poupança naquela mesma data (peça 54, p. 53 e 105) , tendo ficado iguais a zero o saldo da mencionada conta corrente (peça 54, p. 53) e o saldo fundo de investimento "BB CP Administrat Supremo" em 15/4/2014 (peça 54, p. 101) ;
d)	Em 17/3/2015, houve um resgate da poupança no valor de R$ 29.463,13, valor este que foi aplicado no fundo de investimento "BB CP Administrat Supremo" naquela mesma data (peça 54, p. 64, 102 e 106) , tendo ficado igual a zero o saldo da mencionada conta corrente desde 17/3/2015 até 2/7/2019 (peça 54, p. 64-96) , assim como o saldo da poupança ficou igual a zero até 2/7/2019 (peça 54, p. 106) ;
e)	Em 17/11/2017, foi efetuada uma transferência no valor de R$ 36.423,19 do fundo de investimento "BB CP Administrat Supremo" vinculado à conta corrente n° 10144-3 da agência n° 1463-X do Banco do Brasil (peça 54, p. 104) para o fundo de investimento "S PUBLICO SUPREMO" vinculado à conta corrente n° 110.144-7 da agência 2696-4 do Banco do Brasil, também de titularidade do MUNICIPIO DE ARARA (peça 57, p. 23) , em virtude da transferência da primeira conta/agência para a segunda conta/agência supramencionada em 20/11/2017 (conforme mencionado na peça 56) ;
f)	Desde 20/11/2017 (peça 57, p. 1) até 11/9/2019 (peça 57, p. 2-22 e 46) , o saldo da conta corrente n° 110.144-7 da agência 2696-4 do Banco do Brasil permaneceu igual a zero (peça 57, p. 23) ;
g)	Em 11/9/2019, quando da resposta à diligência por parte do Banco do Brasil (peças 56 e 57) , o saldo do fundo de investimento fundo de investimento "S PUBLICO SUPREMO" vinculado à conta corrente n° 110.144-7 da agência 2696-4 do Banco do Brasil era de R$ 37.928,22 (peça 57, p. 46) .
35.	Por toda a sequência de movimentações detalhadas anteriormente, pode-se concluir que a partir de 31/12/2012, não houve nenhum pagamento tendo como origem os recursos da conta específica do convênio em tela, tendo havido apenas aplicações em poupança e em fundos de investimento, assim como uma transferência de fundos realizada pelo próprio Banco do Brasil entre duas contas correntes vinculadas ao convênio cuja titularidade é a mesma ("PM ARARA-PTA") , só que em duas agências diferentes do Banco do Brasil, a saber, da conta corrente n° 10144-3 da agência n° 1463-X, para a conta corrente n° 110.144-7 da agência 2696-4.
36.	Por esse motivo, pode-se considerar o valor de R$ 26.187,83 (peça 54, p. 100) , em 31/12/2012, como lançamento a crédito na relação de débitos objeto deste processo e imputáveis ao Sr. José Ernesto dos Santos Sobrinho, pois aquele valor, de fato, não foi gasto, tendo permanecido aplicado até a presente data. Ademais, o saldo atual do fundo de investimento fundo de investimento "S PUBLICO SUPREMO" vinculado à conta corrente n° 110.144-7 da agência 2696-4 do Banco do Brasil deve ser restituído aos cofres do FNDE, pois o TCU tem competência para determinar a instituição financeira oficial a devolução de saldo remanescente em conta corrente vinculada a convênio, não representando tal determinação afronta às regras de direito civil que regem o contrato de depósito, além do fato de o aludido saldo não ter sido utilizado na consecução do objeto do Convênio 656817/2009, conforme já determinado por este Tribunal em casos análogos (Acórdão 3115/2018-TCU-Primeira Câmara, Relator Augusto Sherman, e 12453/2016-Segunda Câmara, Relator Vital do Rêgo) .
37.	Por esse motivo, a tabela contendo as parcelas de débito constante do item 5 desta instrução deve ser ajustada para contemplar um lançamento a crédito no valor de R$ 26.187,83 em 31/12/2012, na forma mostrada a seguir:
	Valor Original (R$) 
	Data do crédito na conta específica
	Tipo

	606.508,57
	5/2/2010
	Débito

	303.254,28
	5/3/2012
	Débito

	303.254,29
	5/3/2012
	Débito

	26.187,83
	31/12/2012
	Crédito

Outros Aspectos Processuais Importantes:
38.	Deve-se salientar que está clara a competência deste Tribunal para julgar este processo, pois se trata de recursos federais repassados pelo FNDE à conta do Convênio 656817/2009 sob a responsabilidade do Sr. José Ernesto dos Santos Sobrinho (execução das despesas da avença) e do Sr. Eraldo Fernandes de Azevedo (prestação de contas) . Outrossim, não restou caracterizada nenhuma nulidade processual oriunda da inobservância de formalidades que acarretassem prejuízo processual ao responsável ou ao interesse público (art. 171 do RI/TCU) . Também foram atendidos os pressupostos de constituição e desenvolvimento válido e regular desta tomada de contas especial (art. 71, inciso II, da Constituição Federal, art. 8°, caput, da Lei 8.443/1992, art. 84 do Decreto-Lei 200/1967 e art. 5°, caput, parágrafo único e incisos I a IV, da IN/TCU 71/2012, modificada pela IN/TCU 76/2016) .
39.	Por outro lado, verifica-se que não houve o transcurso de mais de dez anos desde os fatos geradores da dívida sem que tenha havido a notificação dos responsáveis pela autoridade administrativa federal competente (art. 6º, inciso II, c/c art. 19, da IN/TCU 71/2012, modificada pela IN/TCU 76/2016) , uma vez que os recursos foram transferidos entre os exercícios de 2010 e 2012 (peça 18) , a omissão na prestação de contas se concretizou em 29/11/2015 (peças 20 e 25, p. 1) , e os responsáveis foram notificados sobre as irregularidades pela autoridade administrativa competente entre 2016 e 2017, por meio dos ofícios constantes da peça 15, recebidos conforme atestam os AR's constantes da peça 16.
40.	Também se verifica que o valor original do débito apurado é igual a R$ 1.213.017,14 (peça 18) , portanto, superior a R$ 100.000,00, na forma estabelecida conforme os arts. 6º, inciso I, e 19, da IN/TCU 71/2012, modificada pela IN/TCU 76/2016.
41.	A propósito, registra-se que, em atendimento ao item 9.4, do Acórdão 1772/2017-TCU-Plenário (Relator Ministro-Substituto Augusto Sherman Cavalcanti) , foi efetuada pesquisa no sistema processual do TCU, e não foram encontradas tomadas de contas especiais em tramitação com débitos imputáveis aos responsáveis solidários José Ernesto dos Santos Sobrinho (CPF XXX.007.114-XX) e Eraldo Fernandes de Azevedo (CPF XXX.854.444-XX) com valores inferiores ao fixado no art. 6º, inciso I, da Instrução Normativa TCU 71/2012, a fim de que seja observado o disposto no art. 6º, § 1º, da mesma norma.
42.	Por oportuno, cabe ressaltar que houve a devida formulação da imputação das irregularidades aos responsáveis, como também a descrição das mesmas nos expedientes de citação e audiência, com base na individualização das suas condutas omissivas, como já foi detalhado no item 5 desta instrução.
43.	Ressalta-se que foi viabilizado o exercício do contraditório em sua dimensão substancial, pois se realizou a citação do responsável José Ernesto dos Santos Sobrinho por meio do Ofício 0916/2018-TCU/Secex-TCE (peça 41) e a audiência do responsável Eraldo Fernandes de Azevedo por intermédio do Ofício 0917/2018-TCU/Secex-TCE (peça 40) , tendo sido tais ofícios recebido nos domicílios dos responsáveis que constam da base de dados da Receita Federal (peças 32 e 33) em 18/12/2018, conforme atestam os AR's respectivos (peças 44 e 45) , atendendo ao art. 5º, inciso LV, da Constituição Federal c/c o art. 12, incisos I e II da Lei 8.443/1992.
CONCLUSÃO
...
48.	Por outro lado, por meio da análise levada a cabo na seção "EXAME TÉCNICO" anterior, conclui-se pela rejeição de todas as alegações de defesa apresentadas pelo responsável José Ernesto dos Santos Sobrinho (peça 42) . De fato, o responsável não se desincumbiu do seu ônus de demonstrar a boa e regular aplicação dos recursos do Convênio 656817/2009, não havendo como afastar a irregularidade que lhe foi atribuída, nem o débito que lhe foi imputado, mantendo-se a sua responsabilidade neste processo.
49.	Por outro lado, no que tange ao exame da boa-fé dos responsáveis José Ernesto dos Santos Sobrinho e Eraldo Fernandes de Azevedo, será adotado aqui o sentido objetivo da cláusula de boa-fé, isto é, examinando, "diante de um caso concreto e nas condições em que o agente atuou, qual o cuidado exigível de uma pessoa prudente e de discernimento. Assim o fazendo, encontraremos o cuidado objetivo necessário, fundado na previsibilidade objetiva. Devemos, a seguir, comparar esse cuidado genérico com a conduta do agente, intentando saber se a conduta imposta pelo dever genérico de cuidado harmoniza-se com o comportamento desse agente. A resposta negativa leva à reprovabilidade da sua conduta, à culpa e, enfim, à não caracterização da boa-fé objetiva." (conforme entendimento plasmado no Acórdão 2436/2016-TCU-Plenário; Relator: Ministro Augusto Nardes) .
50.	No presente caso concreto, à vista dos elementos constantes dos autos, percebe-se que os atos praticados pelos responsáveis não se ajustam ao mencionado modelo objetivo de conduta, pois as suas condutas omissivas foram, no mínimo, culposas (por negligência e imprudência) , tendo restado comprovado que o dano ao erário resultou diretamente daquelas condutas, especificamente no caso do Sr. José Ernesto dos Santos Sobrinho.
51.	Nesse diapasão, não é possível afirmar que houve boa-fé por parte dos responsáveis, pois é razoável concluir que lhes era possível ter consciência das ilicitudes de suas condutas omissivas e que eram exigíveis condutas diversas daquelas que adotaram, consideradas as circunstâncias que os cercavam, e tampouco foram identificados excludentes de culpabilidade.
52.	Então, tendo em vista as irregularidades comprovadas nos autos, e como não foi possível reconhecer a boa-fé dos responsáveis, este Tribunal pode proferir, desde logo, o julgamento definitivo de mérito pela irregularidade das presentes contas, com fundamento no art. 202, § 6º, do RI/TCU.
53.	Por oportuno, como ocorreu a omissão no dever de prestar contas, restou caracterizada a não comprovação da boa e regular aplicação dos recursos objeto deste processo, sendo pacífica a jurisprudência deste Tribunal no sentido de que compete ao gestor o ônus de provar a aplicação regular dos recursos que lhe foram confiados (vide Acórdão 974/2018-TCU-Plenário, Relator Ministro Bruno Dantas, 511/2018-Plenário, Relator Ministro Aroldo Cedraz, 3875/2018-Primeira Câmara, Relator Ministro Vital do Rêgo, 1983/2018-Primeira Câmara, Relator Ministro Bruno Dantas, 1294/2018-Primeira Câmara, Relator Ministro Bruno Dantas, 3200/2018-Segunda Câmara, Relator Ministro Aroldo Cedraz, 2512/2018-Segunda Câmara, Relator Ministro Aroldo Cedraz, 2384/2018-Segunda Câmara, Relator Ministro José Múcio Monteiro, 2014/2018-Segunda Câmara, Relator Ministro Aroldo Cedraz, e 901/2018-Segunda Câmara, Relator Ministro José Múcio Monteiro, entre outros) .
54.	Por fim, entende-se que este Tribunal deve determinar a restituição do saldo atual do fundo de investimento fundo de investimento "S PUBLICO SUPREMO" vinculado à conta corrente n° 110.144-7 da agência 2696-4 do Banco do Brasil, assim como qualquer saldo remanescente na conta corrente ou na poupança vinculadas, deve ser restituído aos cofres do FNDE, pois o aludido saldo não foi utilizado na consecução do objeto do Convênio 656817/2009, e o TCU tem competência para determinar a instituição financeira oficial a devolução de saldo remanescente em conta corrente vinculada a convênio, não representando tal determinação afronta às regras de direito civil que regem o contrato de depósito (Acórdão 3115/2018-TCU-Primeira Câmara, Relator Augusto Sherman, e 12453/2016-Segunda Câmara, Relator Vital do Rêgo) .
PROPOSTA DE ENCAMINHAMENTO
55.	Em face de todo o exposto, submetem-se os autos à consideração superior, propondo:
	a) Considerar revel o responsável Eraldo Fernandes de Azevedo (CPF XXX.854.444-XX) , ex-prefeito de Arara/PB na gestão de 2013-2016, para todos os efeitos, dando-se prosseguimento a este processo relativo aos recursos do Convênio 656817/2009, nos termos dispostos no art. 12, § 3º, da Lei 8.443/1992 c/c o art. 202, § 8º, do RI/TCU;
	b) 	Rejeitar as alegações de defesa do responsável José Ernesto dos Santos Sobrinho (CPF XXX.007.114-XX) , ex-prefeito de Arara/PB na gestão 2009-2012;
	c) Em face da impossibilidade de reconhecer a boa-fé do responsável (com espeque art. 202, § 6º, do RI/TCU) , julgar irregulares, desde logo, as contas do Sr. Eraldo Fernandes de Azevedo, com fulcro nos arts. 1º, inciso I, 16, inciso III, alínea "a", 19, caput, e 23, inciso III, da Lei 8.443/1992 c/c com os arts. 1º, inciso I, 209, inciso I, 210 e 214, inciso III, do RI/TCU;
	d) Em face da impossibilidade de reconhecer a boa-fé do responsável (com espeque art. 202, § 6º, do RI/TCU) , julgar irregulares, desde logo, as contas do Sr. José Ernesto dos Santos Sobrinho, com fulcro nos arts. 1º, inciso I, 16, inciso III, alíneas "a" e "c", 19, caput, e 23, inciso III, da Lei 8.443/1992 c/c com os arts. 1º, inciso I, 209, incisos I e III, 210 e 214, inciso III, do RI/TCU;
	e) Condenar o responsável José Ernesto dos Santos Sobrinho ao pagamento das quantias a seguir especificadas, com a fixação do prazo de quinze dias, a contar do recebimento da notificação, para comprovar, perante o Tribunal (art. 214, inciso III, alínea "a", do Regimento Interno) , o recolhimento das dívidas aos cofres do FNDE, atualizadas monetariamente e acrescidas dos juros de mora, calculados a partir das datas indicadas, até a data do efetivo recolhimento, na forma prevista na legislação em vigor:
	Valor Original (R$) 
	Data do crédito na conta específica
	Tipo

	606.508,57
	5/2/2010
	Débito

	303.254,28
	5/3/2012
	Débito

	303.254,29
	5/3/2012
	Débito

	26.187,83
	31/12/2012
	Crédito

	f) Aplicar ao responsável Eraldo Fernandes de Azevedo a multa prevista no artigo 58, inciso I, da Lei 8.443/1992, ;
	g) Aplicar ao responsável José Ernesto dos Santos Sobrinho a multa prevista no artigo 57 da Lei 8.443/1992, ...;
	h) Autorizar, desde logo, a cobrança judicial das dívidas, com fundamento no art. 28, inciso II, da Lei 8.443/1992, caso não atendida a notificação;
	i) fixar o prazo de quinze dias, contado a partir da ciência deste acórdão, para que o Município de Arara/PB:
	i.1) devolva aos cofres do Fundo Nacional de Desenvolvimento da Educação - FNDE o valor integral dos recursos depositados na conta corrente n° 110.144-7 da agência 2696-4 do Banco do Brasil, a qual recebeu a transferência integral dos recursos da conta corrente n° 10144-3 da agência n° 1463-X, aberta para movimentar os recursos do Convênio 656817/2009, incluindo valores porventura existentes em poupança e aplicações financeiras, considerando que o ajuste expirou sem que tenha sido utilizada a totalidade dos recursos, cientificando-se ao atual prefeito municipal de que a não devolução dos recursos poderá implicar em responsabilidade solidária na presente tomada de contas especial;
	i.2) comprove, perante a este Tribunal, o cumprimento da medida indicada no subitem anterior;
	j) determinar ao Banco do Brasil que:
	j.1) no prazo de quinze dias, a contar da ciência deste acórdão, propicie as condições necessárias a assegurar a devolução, pelo Município de Arara/PB, dos recursos do Convênio 656817/2009 ao FNDE, conforme indicado no subitem i.1;
	j.2) caso não haja qualquer iniciativa do gestor a respeito do disposto no subitem anterior, no decorrer do referido prazo, adote as medidas pertinentes com vistas ao recolhimento aos cofres do FNDE do valor integral dos recursos depositados na conta corrente n° 110.144-7 da agência 2696-4 do Banco do Brasil, a qual recebeu a transferência dos recursos da conta corrente n° 10144-3 da agência n° 1463-X, aberta para movimentar os recursos do Convênio 656817/2009, incluindo valores porventura existentes em poupança e aplicações financeiras, considerando que o ajuste expirou sem que tenha sido utilizada a totalidade dos recursos, e informe a este Tribunal, no prazo de trinta dias, o montante transferido, com respectivas comprovações;	
	k) Autorizar, antecipadamente, caso requerido, o pagamento da dívida decorrente em até 36 (trinta e seis) parcelas"
5.	O Ministério Público junto ao TCU assim se manifestou:
"Diante dos elementos constantes dos autos, este representante do Ministério Público de Contas da União manifesta-se de acordo com o desfecho sugerido pela Secretaria de Controle Externo de Tomada de Contas Especial (SecexTCE) , em pareceres uniformes (peças 58 a 60) , com as alterações adiante indicadas.
Apresenta, ainda, os seguintes comentários.
Estando os autos no gabinete deste membro do Ministério Público de Contas da União, o Sr. José Ernesto dos Santos Sobrinho, ex-prefeito do município de Arara/PB na gestão 2009-2012, citado nesta TCE, a ela acostou os elementos às peças 61 e 62 (duplicados às peças 63 e 64) .
À peça 61, o ex-prefeito apresenta pedido no sentido de ser excluída sua responsabilidade pela devolução do débito indicado na instrução da SecexTCE (peça 58) , ante seu entendimento de que "a obra objeto do convênio 656817/2019 [sic] (...) foi concluída e se encontra servindo a comunidade, conforme comprova mediante TERMO DE ENTREGA E RECEBIMENTO DA OBRA, datado 18 de dezembro de 2018" (peça 61 - grifo do original) .
Os "Termo de Entrega" e "Termo de Aceite Definitivo" da obra constam do mesmo documento à peça 62, assinado por representante e por responsável técnico da empresa que, supostamente, teria realizado o serviço de construção da unidade de educação infantil, objeto do Convênio 656817/2009; pelo Sr. José Ailton Pereira da Silva, atual prefeito do município de Arara; e pelo fiscal de obras da secretaria de Obras do referido município.
Considerando que o documento à peça 62, por si só, não é capaz de estabelecer o nexo entre os recursos repassados ao município pelo Fundo Nacional de Desenvolvimento da Educação (FNDE) e as despesas com a "construção de escola (s) , no âmbito do Programa Nacional de Reestruturação e Aparelhagem da Rede Escolar Pública de Educação Infantil - PROINFÂNCIA", conforme Cláusula Primeira do Convênio 656817/2009 (peça 12, p. 1) - caso os dispêndios tenham sido, por hipótese, direcionados a essa finalidade, nos termos apenas alegados, mas não comprovados, pelo responsável à peça 61 -, não há razões para infirmar as conclusões e a consequente proposta de encaminhamento da SecexTCE.
As alterações a serem promovidas na proposta de encaminhamento indicada no parágrafo 55 da instrução à peça 58 (p. 11-13) referem-se, num primeiro aspecto, a correções no fundamento para o julgamento pela irregularidade das contas dos Srs. Eraldo Fernandes de Azevedo, ex-prefeito do município de Arara na gestão de 2013-2016, e José Ernesto dos Santos Sobrinho, considerando que apenas aquele pode ser responsabilizado pela omissão no dever de prestar contas.
Sugere-se, ainda, que a determinação para a devolução dos recursos que não foram utilizados pelo convenente e que ainda se encontram, ou, ao menos, se encontravam sem utilização na conta específica do convênio em 11/9/2019, no montante de R$ 37.928,22 (peça 57, p. 46) , seja feita à entidade concedente, e não ao município de Arara e à instituição financeira, conforme sugerido pela unidade técnica. Assim, a sugestão do Ministério Público é a de que se determine ao FNDE que solicite ao Banco do Brasil S/A que seja devolvido à Conta Única do Tesouro Nacional o montante remanescente na referida conta bancária, atinente ao Convênio 656817/2009.
Caso tal alteração seja, oportunamente, acolhida, a determinação que o Tribunal vier a dirigir ao FNDE estará alinhada ao que atualmente prescrevem os dispositivos a seguir transcritos da Portaria Interministerial 424/2016, que, entre outras disposições, estabelece normas para a execução do Decreto 6.170/2007, o qual, por sua vez, dispõe sobre as normas relativas às transferências de recursos da União mediante convênios e contratos de repasse:
Art. 27. Sa¿o cla¿usulas necessa¿rias nos instrumentos regulados por esta Portaria as que estabelec¿am: 
 (...) 
XXXIII - a autorizac¿a¿o do convenente para que o concedente solicite, a¿ instituic¿a¿o financeira albergante da conta corrente banca¿ria da transfere¿ncia, o resgate dos saldos remanescentes, nos casos em que na¿o houver a devoluc¿a¿o dos recursos no prazo previsto no art. 60 desta Portaria;
 (...) 
Art. 60. Os saldos financeiros de recursos de repasse remanescentes, inclusive os provenientes das receitas obtidas nas aplicac¿o¿es financeiras realizadas, na¿o utilizadas no objeto pactuado, sera¿o devolvidos a¿ Conta U¿nica do Tesouro, no prazo improrroga¿vel de 30 (trinta) dias da conclusa¿o, denu¿ncia, rescisa¿o ou extinc¿a¿o do instrumento, sob pena da imediata instaurac¿a¿o de tomada de contas especial do responsa¿vel, providenciada pela autoridade competente do o¿rga¿o ou entidade concedente. 
 (...) 
§ 2º Nos casos de descumprimento do prazo previsto no caput, o concedente devera¿ solicitar à instituic¿a¿o financeira albergante da conta corrente especi¿fica da transfere¿ncia, a devoluc¿a¿o imediata, para a conta u¿nica do Tesouro Nacional, dos saldos remanescentes da conta corrente especi¿fica do instrumento. (grifos nossos) 
Evita-se, dessa forma, discussões como aquelas travadas entre o Banco do Brasil e o TCU no âmbito dos Acórdãos 8.329/2018 (relator: Ministro Vital do Rêgo) , 6.137/2017 (relator: Ministro José Múcio Monteiro) 12.453/2016 (relator: Ministro Vital do Rêgo) e 9.380/2015 (relator: Ministro Vital do Rêgo) , todos da Segunda Câmara, diante de recusa da instituição bancária em cumprir comandos como seguinte, contido na última deliberação mencionada:
9.6. determinar ao Banco do Brasil S/A que promova, no prazo de 30 (trinta) dias, a restituição, aos cofres do Tesouro Nacional, de todo o saldo que, porventura, ainda se encontre na Conta Corrente 21.690-9, da Agência 0258-5 (conta específica vinculada ao Convênio 143/2007- SPM/PR (...) , em nome da [omissis]) , inclusive valores em investimentos/poupança, informando ao Tribunal o valor transferido quando do cumprimento dessa medida; (grifo nosso) "
	É o relatório.

José Ernesto dos Santos Sobrinho (OAB-PA 5.600), atuando em causa própria

Procurador Rodrigo Medeiros de Lima.

CONVÊNIO. OMISSÃO NO DEVER DE PRESTAR CONTAS. NÃO COMPROVAÇÃO DA REGULAR APLICAÇÃO DOS RECURSOS. CITAÇÃO. AUDIÊNCIA. CONTAS IRREGULARES. DÉBITO. MULTA.

TOMADA DE CONTAS ESPECIAL (TCE)

Secretaria de Controle Externo de Tomada de Contas Especial (SecexTCE).

Cuidam os autos de tomada de contas especial instaurada em razão da omissão no dever de prestar contas dos recursos federais repassados por força do Convênio 656817/2009, celebrado entre o Fundo Nacional de Desenvolvimento da Educação - FNDE e o Município de Arara/PB. 
2.	O convênio, no valor de R$ 1.225.269,84, sendo R$ 12.252,70 a título de contrapartida, teve por objeto a "construção de escola, no âmbito do Programa Nacional de Reestruturação e Aparelhagem da Rede Escolar Pública de Educação Infantil - PROINFÂNCIA") , com vigência de 31/12/2009 a 30/9/2015, com prazo final para a apresentação da prestação de contas em 29/11/2015 (peça 1) .
3.	Em razão da omissão no dever de prestar contas, foi efetuada a audiência do sr. Eraldo Fernandes de Azevedo, ex-prefeito de Arara/PB na gestão de 2013-2016.
4.	Já por não ter comprovado a regular aplicação dos recursos, foi promovida a citação do sr. José Ernesto dos Santos Sobrinho, ex-prefeito de Arara/PB na gestão 2009-2012.
5.	O primeiro responsável optou por permanecer silente. Dessa forma, de acordo com o art. 12, § 3º, da Lei 8.443/1992, está caracterizada a sua revelia, cabendo dar prosseguimento ao processo. 
II
6.	O sr. José Ernesto dos Santos Sobrinho argumentou, em síntese, que (peças 42, 63 e 64) :
a) para a boa e regular aplicação dos recursos, é essencial que o órgão concedente promova as transferências nos prazos estabelecidos no plano de trabalho, o que não foi feito no presente caso;
a.1) entre a liberação da primeira parcela (5/2/2010) e a liberação das duas últimas parcelas (5/3/2012) , transcorreram 25 meses, quando a moeda já se encontrava corroída pela inflação, não sendo mais possível comprar os produtos pelos preços constantes nas planilhas de custo do projeto;
b) todos os pagamentos do convênio foram feitos através de cheque nominal ou de transferência interbancária, não havendo saque de recursos do convênio mediante recibo;
c) o gerenciamento dos recursos foi feito dentro do seu mandato, o qual expirou em 31/12/2012;
d) é impossível enviar a documentação comprobatória da prestação de contas omissa, pois tais documentos se encontram na sede da prefeitura e, por razões de natureza política, os aludidos documentos não lhe são fornecidos;
e) a obra foi concluída em 18/12/2018.
7.	Quanto aos eventuais atrasos na liberação dos recursos, cabe destacar que a mera alegação de que houve a perda de poder aquisitivo da moeda não justifica a ausência da prestação de contas. Até porque, caso houvesse a impossibilidade de construção da escola, caberia ao gestor informar o fato, à época, ao órgão repassador, de forma a providenciar eventual alteração do termo de convênio, o que não ocorreu. 
8.	Ademais, a inflação no período compreendido entre o primeiro e o último repasse dos recursos foi de 13,10% (Índice de Preços ao Consumidor Amplo - IPCA) . Ou seja, não foi um valor tão expressivo que inviabilizasse por completo a execução do empreendimento.
9.	Veja-se que o último repasse dos recursos ocorreu em 5/3/2012 e a gestão do responsável findou em 31/12/2012. Ou seja, houve tempo suficiente para que o ex-prefeito providenciasse a alteração do plano de trabalho, aplicasse os recursos recebidos e elaborasse a devida prestação de contas.
10.	Consoante extrato bancário apresentado pelo Banco do Brasil, no dia 31/12/2012, havia na conta específica do convênio a quantia de R$ 26.187,83. Ou seja, com exceção dessa quantia, o gestor aplicou todos os demais valores repassados e, portanto, por eles deve responder.
11.	Quanto à alegação de que o objeto foi executado, cabe destacar que a sua existência física, por si só, não constitui elemento apto a comprovar a aplicação dos recursos federais utilizados por terceiros. Isso porque, de acordo com a jurisprudência desta Corte, é necessária a demonstração do nexo de causalidade entre o objeto executado e os recursos federais a ele destinados, que deve ocorrer mediante a competente prestação de contas (v.g. Acórdãos do Plenário 55/2005-Plenário e da Primeira Câmara 8.802/2019, 4.327/2019, 4.210/2017, 8.800/2016 e 5.170/2015) .
12.	A razão desse entendimento é garantir que o objeto pactuado tenha sido executado com os recursos repassados mediante o convênio, evitando que a utilização de recursos próprios ou de outras fontes possibilite a apropriação indevida dos valores federais repassados. 
13.	Outrossim, eventuais dificuldades do gestor na obtenção dos documentos necessários à prestação de contas dos recursos geridos, inclusive as derivadas de ordem política, se não resolvidas administrativamente, devem ser por ele levadas ao conhecimento do Poder Judiciário por meio de ação própria, uma vez que a responsabilidade pela comprovação da boa e regular aplicação dos recursos públicos é pessoal (v.g. Acórdão 1838/2019-TCU-Primeira Câmara) .
14.	Dessa forma, em face da ausência de elementos capazes de demonstrar nos autos a boa e regular aplicação dos recursos em questão e de permitir a conclusão pela boa-fé, alinho-me ao encaminhamento sugerido pela unidade técnica e endossado pelo Parquet especializado, no sentido de julgar irregulares as presentes contas com a condenação do responsável pelos valores impugnados.
17.	Por fim, tendo em vista a reprovabilidade da conduta do responsável, que deixa de comprovar a regular aplicação dos recursos públicos federais recebidos, infringindo dever legal e constitucional, bem como a magnitude do dano causado, deve ser aplicada a multa prevista no artigo 57 da Lei 8.443/1992, no valor de R$ 190.000,00 (equivalente a cerca de 10% do valor do débito atualizado pelo IPCA) .
III
18.	Quanto ao sr. Eraldo Fernandes de Azevedo, ex-prefeito de Arara/PB na gestão de 2013-2016, não foram apresentadas justificativas para a sua omissão do dever de prestar contas, cujo prazo venceu em 29/11/2015.
19.	Assim, na ausência de elementos que permitam a conclusão pela boa-fé, cabe julgar irregulares as contas desse gestor, com a aplicação da multa prevista no art. 58, inciso I, da Lei 8.443/1992, no valor de R$ 10.000,00.
IV
20.	Nos moldes propostos pelo Ministério Público junto ao TCU, cabe a determinação à entidade concedente para que providencie a devolução dos recursos que não foram utilizados pelo convenente e que ainda se encontravam sem utilização na conta específica do convênio em 11/9/2019, no montante de R$ 37.928,22 (peça 57, p. 46) .
Diante do exposto, acolho o parecer da unidade técnica e a manifestação do Ministério Público junto ao TCU, os quais incorporo como razões de decidir, e voto por que o Tribunal adote o acórdão que ora submeto à deliberação deste Colegiado. 
 
TCU, Sala das Sessões Ministro Luciano Brandão Alves de Souza, em 16 de junho de 2020.
BENJAMIN ZYMLER 
Relator